臺灣高等法院臺中分院民事判決　九十年度再易字第四二號
　　　再審原告　　丙○○
　　　訴訟代理人　甲○○
　　　再審被告　　乙○○
右當事人間侵權行為損害賠償事件，再審原告對於中華民國九十年十月十六日本院八
十八年度上字第四一七號判決，提起再審之訴，本院判決如左：
      主      文
再審之訴駁回。
再審訴訟費用，由再審原告負擔。
      理      由
一、再審原告主張：(一)本院八十八年度上字第四一七號侵權行為損害賠償事件確定判
    決（以下稱原確定判決）適用法規顯有錯誤，計有：
  (1)再審被告於民國（下同）八十九年十一月一日本院進行準備程序中，已減縮聲明
    請求賠償範圍為其所有坐落臺中市西屯區○○○段九七七之一Ｏ地號土地之地上
    房屋，即門牌號碼臺中市○○區○○路二段七一巷二二弄六號房屋（下稱系爭房
    屋）二樓後半段（即增建部分）之損害，原確定判決以系爭房屋之一、二、三樓
    舊有及增建部分之損害為再審原告賠償範圍，逾越再審被告減縮後之聲明，違反
    民事訴訟法第三百八十八條規定。
　(2)再審被告於八十八年六月三日始函催再審原告回復原狀，經再審原告於同年六月
　　九日函覆表示不願回復原狀，則再審被告於八十八年六月九日始得依民法第二百
　　十四條請求金錢賠償，其遲延利息之計算應自八十八年六月九日起算，又民法第
　　二百十三條增訂第三項，於八十九年五月五日施行，應於八十九年五月五日方得
　　適用民法第二百十三條第三項，再審原告所應負遲延利息責任，應自再審被告主
　　張民法第二百十三條第三項之規定時起算，原確定判決認自起訴狀繕本送達之翌
　　日起算，顯有錯誤。
　(3)並無證據證明系爭房屋之裂痕「裂縫內無灰塵」，亦無證據證明該新裂痕係於再
　　審原告施工前或施工後所發生，且系爭房屋建物結構受損之造成原因，臺灣省結
　　構工程技師公會（下簡稱結構技師公會）較臺灣省建築師公會臺中辦事處（下簡
　　稱建築師公會）更具專業素養，而結構技師公會之鑑定報告內容所指系爭房屋靠
　　近再審原告施工處之一樓地坪裂痕，較其他地點輕微，符合物體受力遠近足以影
　　響受力程度大小之經驗法則，原確定判決竟否定結構技師公會之鑑定意見，而採
　　認建築師公會之鑑定意見，所為判斷與經驗法則不符。
  (二)原確定判決有民事訴訟法第四百九十七條規定之足以影響於判決之重要證物，漏
    未審酌之再審事由，計有：
  (1)再審原告所提出於八十七年七月間整修房屋時，同年七月十七日及九月十六日分
    別發生規模六點二及四點五之有感地震等證據，證人李澤昌建築師所稱之新裂痕
    即可能係該二次地震所造成。
  (2)證人李澤昌於九十年六月六日原審審理時證稱：「有很多不能肯定新舊痕的部分
    ，待去看過後，如仍不能肯定為新痕之部分，則將之列為舊痕。」，及建築師公
    會於九十年六月二十一日以台建師中市第二六六號函覆原審法院載明：「因施工
    廠商未於施工前做鄰房現況鑑定損壞後方檢視新舊裂痕，或許會夾雜某些難以判
    斷新舊裂痕或誤判之情事，難免造成雙方當事人迭有所爭執，惟此種情況之裂紋
    ，所佔比例不高，更因施工前未施作鄰房現況鑑定，藉以完全釐清雙方責任歸屬
    ，處於灰色地帶模糊空間難以肯定確認之新舊裂痕，被上訴人亦需負擔風險，終
    究由鑑定人根據專業經驗，做出最後判斷。」，新舊裂痕之認定並非以「舊裂縫
    內有灰塵，新裂縫無灰塵」為判斷標準，且證人李澤昌鑑定時，亦未於鑑定書內
    明確區分新舊裂痕，而於事隔三年後焉能以裂縫內有無灰塵來作區分新、舊裂痕
    。原確定判決對於證人李澤昌之證詞及建築師公會前開函文未予審酌。
  (3)原確定判決所依憑建築師公會鑑定報告附件九之照片，僅編號四、五、七至十、
　　十四、十五、十七、十八及二十三等十一張照片認定為新裂痕，就其餘照片所示
　　裂縫部分均屬舊裂縫，未予審酌，並將系爭房屋三樓受損屬於舊裂痕部分計算於
    本件損害賠償額度之內。
  (4)結構技師公會八十九年六月五日（八九）省結技（五）森字第八號函內容關於「
    緊臨鄰房施工位置處之裂縫反比距離鄰房位置三公尺以上之遠處裂縫輕微」，及
    再審原告所提出與系爭房屋同一時期所興建隔鄰房屋之受損情形照片，足為結構
    技師公會所為鑑定結果認定系爭房屋受損原因為「自然老化」之佐證。又建築師
    公會所出具之鑑定報告書內容所示，系爭房屋牆壁有污損、滲水、漏水等情形，
　　漏未審酌。該證據證明系爭房屋造成損害之原因發生於再審原告施工之前，且系
　　爭房屋之受損係「老化」因素所致。
　(三)再審原告以前開事由，本於民事訴訟法第四百九十六條第一項第一款及第四百九
　　十七條規定，就本院八十八年度上字第四一七號確定判決提起再審之訴，求為將
　　本院八十八年度上字第四一七號判決廢棄，並將再審被告第二審上訴駁回之判決
　　。
二、再審被告則以：原確定判決並無適用法規顯有錯誤，亦無就足影響於判決之重要
    證物，漏未斟酌之情形等語，資為抗辯。
三、按民事訴訟法第四百九十六條第一項第一款所謂適用法規顯有錯誤，係指確定判
    決所適用法規顯然不合於法律規定，或與司法院現尚有效及大法官會議解釋，或
    最高法院尚有效之判例顯然違反者而言（最高法院六十年台再字第一七０號判例
    參照）。又所謂適用法規顯有錯誤者，不包括漏未斟酌證據及認定事實錯誤之情
    形在內（最高法院六十三年度台上字第八八０號判例）。因此，法院解釋契約、
    取捨證據及認定事實是否妥適，要與原確定判決是否適用法規顯有錯誤無涉，自
    不得據以提起再審之訴。玆就再審原告所述是否適用法規顯有錯誤，分述如后：
　(一)本件再審被告於本院八十八年度上字第四一七號侵權行為損害賠償事件，八十九
　　年十一月一日準備期日固稱：「我所請求的是該屋二樓後半段（即增建部分）之
　　聲明」，惟於再審原告稱：「上訴人（即再審被告）書狀所示要請求的顯是一、
　　二、三樓部分」時，再審被告即稱：「建築師公會所鑑定的是一、二、三樓」等
　　語（見本院該事件卷(二)四六頁），並未為訴之聲明減縮之陳述，且於該事件九十
　　年六月二十一日準備期日，本院受命法官復就再審被告是否僅請求後面增建部分
　　為調查，再審被告僅稱請詳查，並無主張減縮聲明之情事（見本院該事件卷(二)一
　　四頁），且於該事件九十年十月二日辯論期日所為聲明及陳述如其當庭所提出
　　之辯論意旨狀，仍係請求系爭房屋一、二、三樓之修復、拆除及裝潢等相關費用
　　，亦無減縮聲明之情形，有辯論意旨狀在卷可憑（見本院該事件卷(二)一六七頁）
　　，是再審被告既無減縮訴之聲明，原確定判決依再審被告原起訴請求包括系爭房
　　屋之一、二、三樓舊有及增建部分之範圍據以認定再審原告應給付之金額，其適
　　用法規並無錯誤。
　(二)按應回復原狀者，如經債權人定相當期限催告後，逾期不為回復時，債權人得請
　　求以金錢賠償其損害，民法第二百十四條定有明文。其立法理由係謂賠償之方法
　　，原則上應為回復原狀。債權人對於負回復原狀之債務人，如經催告其於一定期
　　限內，履行回復原狀之義務，債務人逾期而不為回復時，債權人得請求債務人改
　　以金錢賠償其損害，並得依民法第二百十三條第二項規定，要求自損害發生時起
　　之利息（按民法第二百十三條第二項規定「因回復原狀而應給付金錢者，自損害
　　發生時起加給利息」），原確定判決認定再審被告於八十八年六月三日函催再審
　　原告回復原狀，經再審原告於同年六月九日函覆表示不願回復原狀等情，則依前
　　開規定，再審被告得請求自損害發生時起加給利息，系爭房屋受損之時間，係八
　　十七年九月間，原確定判決准再審被告之請求自起訴狀繕本送達之翌日八十八年
　　三月十八日起計算利息，核無違反法律規定，自無適用法規錯誤之情形。
　(三)再審原告主張並無證據證明系爭房屋之裂痕「裂縫內無灰塵」，亦無證據證明該
　　新裂痕係於再審原告施工前或施工後所發生，及結構技師公會之鑑定較建築師公
　　會鑑定報告書更正確，竟未採認結構技師之鑑定意見，而採認建築師公會之意見
　　，不符經驗法則乙節。惟鑑定人李澤昌已就新舊裂痕判斷方法，係以裂痕有無灰
　　塵為判斷之依據，且原確定判決採認建築師公會之鑑定意見，係據雙方當事人主
　　張、提出之證據，於調查、辯論後依自由心證所為取捨判斷之結果，屬於事實審
　　法院取捨證據、認定事實之範圍，自無適用法規顯有錯誤之情事。
四、又民事訴訟法第四百九十七條固規定不得上訴於第三審法院之事件，其經第二審
    確定之判決，如就足影響於判決之重要證物，漏未斟酌者，得提起再審之訴。所
    謂就足以影響於判決之重要證物漏未斟酌，係指足以影響判決基礎之重要證物，
　　雖在前訴訟程序業已提出，然未經確定判決加以斟酌而言。或者忽視當事人聲明
　　之證據而不予調查，或者依聲請或依職權調查之證據未為判斷。且以該證物足以
　　動搖原確定判決基礎。若在前判決理由中已說明其為不必要之證據，或說明就調
　　查之結果並不能為有利再審原告之事實判斷者，均非漏未斟酌。經查：
　(一)證人李澤昌建築師即系爭鑑定報告之鑑定人於該事件到庭證稱：「本件房屋損壞
　　現象是屬於近期人為水平橫力震動所導致，‧‧所以我認為系爭房屋所受之損害
　　是因為鄰房施工所引起的可能性很大．．．」，已否認系爭房屋之損壞係八十七
　　年七月十七日及九月十六日分別發生規模六點二及四點五之有感地震所造成，原
　　確定判決引該證人之證詞及鑑定報告，認係再審原告興建房屋所致，並無漏未斟
　　酌證據之情形。況依再審被告所提出之交通部中央氣象局復再審被告書函亦載明
　　台中市於八十七年七月十五日至九月十六日期間，並未發生規模超過四‧五或地
　　震度四級以上之地震，有該書函在卷可證，顯然再審原告所主張之八十七年七月
　　十七日及九月十六日發生規模六點二及四點五之有感地震，與事證不符，不足採
　　取。
　(二)原確定判決理由二第一段以建築師公會之鑑定報告書為證，及理由二(五)採認證人
　　即鑑定人李澤昌判定新舊裂痕之方法（見原確定判決十二頁），並無未就證人李
　　澤昌所為：「有很多不能肯定新舊痕的部分，待去看過後，如仍不能肯定為新痕
　　之部分，則將之列為舊痕。」之證詞，及建築師公會於九十年六月二十一日以台
　　建師中市第二六六號函載明：「因施工廠商未於施工前做鄰房現況鑑定損壞後方
　　檢視新舊裂痕，或許會夾雜某些難以判斷新舊裂痕或誤判之情事，難免造成雙方
　　當事人迭有所爭執，惟此種情況之裂紋，所佔比例不高，更因施工前未施作鄰房
　　現況鑑定，藉以完全釐清雙方責任歸屬，處於灰色地帶模糊空間難以肯定確認之
　　新舊裂痕，被上訴人亦需負擔風險，終究由鑑定人根據專業經驗，做出最後判斷
　　。」等語未予審酌之情形。
  (三)原確定判決建築師公會鑑定報告附件九之照片，編號四、五、七至十、十四、十
    五、十七、十八及二十三等十一張照片認定為新裂痕，其餘照片所示裂縫部分均
    屬舊裂縫，而未計算於本件損害賠償範圍，顯就其餘照片亦予以審酌。
　(四)原確定判決於理由二(五)說明結構技師以由一、二處離施工位置近之裂縫反較施工
　　遠處裂縫輕微，即認定材料老化，而忽略上開照片新裂紋存在之事實，認該鑑定
　　意見，不足採取。（見原確定判決十二頁）。並無漏未審酌結構技師公會八十九
　　年六月五日（八九）省結技（五）森字第八號函內容關於「緊臨鄰房施工位置處
　　之裂縫反比距離鄰房位置三公尺以上之遠處裂縫輕微」之情形。又原確定判決理
　　由二(二)已就再審原告所提出與系爭房屋同一時期所興建隔鄰房屋（即二號、十五
　　號房屋）照片所顯示受損情形，加以審酌（見原確定判決十一頁），再審原告認
　　未予審酌，顯不足取。又原確定判決已採認建築師公會所出具之鑑定報告書之意
　　見，自無就鑑定報告書內所載之系爭房屋牆壁有污損、滲水、漏水等情形，漏未
　　審酌之情形。
五、綜上所述，原確定判決並無再審原告主張之適用法規顯有錯誤及就足影響於判決
    之重要證物，漏未斟酌之情形，則再審原告以民事訴訟訟法第四百九十六條第一
    項第一款、第四百九十七條規定之事由，提起再審之訴，為無理由，應予駁回。
據上論結，本件再審之訴，為無理由。依民事訴訟法第五百零五條、第四百四十九條
第一項、第七十八條，判決如主文。
中　　　華　　　民　　　國　　九十一　　年　　　六　　　月　　 十二　　 日
~B1民事第六庭審判長法　官　吳火川
~B2　　　　　　　　法　官　吳惠郁
~B3　　　　　　　　法　官　饒鴻鵬
右為正本係照原本作成。
不得上訴。
~B　　　　　　　　書記官　陳三軫
中　　　華　　　民　　　國　　九十一　　年　　　六　　　月　　 十三　　 日
                                                                        Ｙ
